臺灣臺北地方法院民事判決
107年度訴字第4188號
原      告  劉金地  
訴訟代理人  劉鑫成律師                      
被      告  李淑芬  

訴訟代理人  林彥苹律師
上列當事人間請求塗銷不動產所有權移轉登記等事件，本院於民
國109年4月27日言詞辯論終結，判決如下：
    主      文
被告應將如附表所示之不動產，經台北市松山地政事務所以民國
一百零七年文山字第一二一八六零號收件，於民國一百零七年七
月二十七日以買賣為原因所為之所有權移轉登記予以塗銷，回復
登記為原告所有。
訴訟費用由被告負擔。
    事實及理由
一、原告主張：伊原為附表所示不動產（下稱系爭不動產）之所
    有權人，訴外人何來富為伊之配偶，何來富未經伊同意，於
    民國107年7月間擅自從家中取走原告之印鑑、身分證及系爭
    不動產權狀正本，並持原告之印鑑及身分證向臺北○○○○○○○○
    ○申請原告之印鑑證明，並於107年7月19日偽造原告與被告
    間就系爭不動產之買賣契約書，再持該偽造之買賣契約書、
    印鑑及房地過戶相關文件向臺北市松山地政事務所辦理所有
    權移轉登記為被告所有（上開系爭不動產之買賣契約及移轉
    所有權之物權契約，以下合稱系爭契約）。然原告並不認識
    被告，亦未授權何來富與被告締結系爭契約之意思表示，被
    告更未曾就系爭不動產給付買賣價金與原告。原告原本係獨
    自經營光復市場之菜攤，因罹患糖尿病、白內障及腎腫瘤等
    疾病而領取載明極重度障礙之身心障礙手冊，故結束上開菜
    攤而在家養病，原告並不認識被告。且事後，原告詢問何來
    富始知悉事件原委，才知何來富與被告間之金錢往來關係，
    何來富並稱其於106年6月1日開立面額新臺幣（下同）2160
    萬元本票，僅係應被告要求而提供長期以來金錢往來之擔保
    ，實際債權數額仍待結算，並非上開2160萬元。又，何來富
    未曾就以系爭不動產抵償債務一事與被告達成任何約定，係
    因被告向何來富稱其借款金主為四海幫，如不過戶與被告，
    四海幫找何來富與家人等語，何來富因恐懼無奈及避免家人
    受四海幫牽連，鋌而走險以偽造文書方式將系爭不動產過戶
    與被告，何來富於事前未告知原告。且原告於107年7月7日
    至22日間因罹患腹瀉、末期腎衰竭及貧血等症狀，生命垂危
    ，多次至台大醫院急診及治療，何來富於此際更不敢告知上
    情。原告拒絕承認何來富所為之系爭契約，何來富未經原告
    同意就系爭不動產所為之系爭契約，係屬無權代理，原告拒
    絕承認，系爭契約自屬無效，原告未與被告系爭不動產有買
    賣移轉所有權之合意，被告並未取得所有權，原告仍為系爭
    不動產之所有權人。且何來富係以偽造文書方式將系爭不動
    產過戶與被告，且原告亦無任何具體可徵之表見行為，故該
    債權契約及物權行為對於原告不生效力。爰依民法第767條
    第1項前段、第184條第1項前段侵害原告之所有權、第179條
    等規定，請求擇一為有利於原告之判決等語。並聲明：被告
    應將如附表所示之不動產，經台北市松山地政事務所以107
    年文山字第121860號收件，於107年7月27日以買賣為原因所
    為之所有權移轉登記予以塗銷，回復登記為原告所有。
二、被告則以：原告與何來富在臺北市虎林街黃昏市場經營兩個
    攤販賣菜，並直接批貨給自助餐店，後續又同時兼營其他店
    面，在該市場經營至少10年以上。被告為視障及聽障人士，
    於虎林街攤商自治委員會擔任會計人員，與何來富認識至少
    10年以上，因被告偶而至店面幫忙，看到原告也會禮貌打招
    呼。何來富於105年4月開始向被告表示為幫忙訴外人黃子嫚
    周轉，向被告借款，也稱會開票給被告以為保障。被告借款
    後，何來富又陸續再以生意周轉、家庭支出需求等原因向被
    告借款，並以借款會支付2分利息。被告因何來富多年努力
    工作且認識已久，因而一再借款與何來富，甚至為幫助何來
    富而向被告之親友借款。何來富一再稱其與原告在大台北地
    區有數筆房地產，大不了房產賣了都會把債還清，致被告一
    再讓何來富換票借錢後，被告實無法堪忍何來富一再換票借
    錢，被告遂與何來富於106年6月1日結算結果為何來富積欠
    被告2160萬元，並由何來富開立本票為擔保。因被告親友追
    債且何來富拖延，被告不得已最終於107年1月15日同意何來
    富如於107年3月30日以前仍無法還款，何來富願將臺北市永
    吉路不動產（下稱永吉路房地）以2400萬元之價格出售被告
    ，何來富並與被告簽立借據一紙。嗣107年3月30日屆至，被
    告要求何來富履行借據上之承諾。未料，該另一債權人楊姓
    先生要求被告須先將何來富欠款1500萬元歸還，否則即便過
    戶也要聲請拍賣永吉路房地，被告因擔心承受該房地後又有
    糾紛，且認為已借出上千萬元，怎麼可能再拿錢出來。最終
    協議，由該楊姓債權人於107年5月11日開立二張金額分別為
    200萬元及300萬元之即期支票，合計500萬元予被告清償何
    來富積欠被告之部分債務，被告則不再要求取得永吉路房地
    所有權。又，被告以上情質問何來富，何來富稱原告名下尚
    有系爭不動產及新北市中和區房地（下稱中和區房地）也可
    用來抵償債務，但因系爭不動產與中和區房地皆有貸款，被
    告與何來富遂口頭約定，由原告過戶與被告，且於被告將系
    爭不動產出售後，扣除系爭不動產已對外借款之貸款本息、
    應負擔之各項稅捐後，剩餘價值才能算作償還被告債務之一
    部分。何來富稱原告坐輪椅等因素，將由何來富自行向原告
    說明。嗣經何來富告知被告已與原告談妥由原告授權何來富
    處理，被告遂與何來富於107年7月19日會同代書李素貞簽訂
    不動產買賣契約書。由於何來富係以代理人身分前來，簽約
    時何來富都有攜帶系爭不動產權狀正本、原告之身分證正本
    、印鑑證明正本，由代書協助被告與何來富撰擬不動產買賣
    契約書並簽約用印，後續亦委代書李素貞協助移轉過戶，並
    非原告所稱何來富偽造印鑑、過戶相關文件。且因系爭不動
    產過戶至被告名下後，原告開始連原先向銀行借款之利息都
    不清償，致被告於107年8月、9月、10月、11月償還積欠銀
    行之貸款，以免系爭不動產遭銀行聲請拍賣，若原告全然不
    知系爭不動產已過戶與被告，理應繼續繳納貸款，而非在過
    戶與被告後不再繳納。原告之兩名子女於系爭不動產過戶後
    ，親自攜同永慶房屋銷售業務員與被告會面，向被告稱永慶
    業務員可將系爭不動產之賣價提高，可提高償還給被告之款
    項，被告因而簽立授權書委託該業務員同時銷售系爭不動產
    。原告與該二名子女同住，則子女均已知悉系爭不動產過戶
    與被告，並請被告簽授權書與等，原告應亦已知悉上情。再
    者，縱使原告並未授予何來富代理權，亦有表見代理之適用
    ，原告仍應負授權人之責任等語置辯。並聲明：原告之訴駁
    回。
三、兩造不爭執事項（本院卷一第232至233頁）：
㈠、原告原為臺北市○○區○○段○○段0○號（面積合計116.36平方公
    尺，權利範圍：全部。即臺北市○○區○○路00巷00弄00號），
    暨坐落之臺北市○○區○○段○○段000地號（面積90平方公尺，
    權利範圍：全部。上開建物及土地即系爭不動產）之所有權
    人。
㈡、系爭不動產經臺北市松山地政事務所以107年文山字第121860
    號收件，於107年7月27日以買賣為原因，辦理所有權移轉記
    為被告所有。辦理移轉所有權文件使用之原告印鑑證明，係
    原告之配偶何來富於107年7月13日持原告之身分證、印鑑○○
    ○○○○○○○○○○○○○請領。　　
四、得心證之理由：　　
　　原告主張被告取得系爭不動產所有權係因何來富無權代理所
    為，原告拒絕承認，故系爭契約均無效等語，被告則以前詞
    抗辯，是本件應審究者闕為：㈠原告有無授權何來富締結系
    爭契約？原告有無授權何來富以原告之系爭印鑑請領印鑑證
    明？㈡如原告並無授權何來富締結系爭契約，則何來富以原
    告之名義將系爭房地移轉登記與被告，是否構成表見代理？
　　茲悉述如下：　　　　
㈠、原告有無授權何來富締結系爭契約？原告有無授權何來富以
    原告之系爭印鑑請領印鑑證明？
　⒈按代理權之授與，應向代理人或向代理人對之為代理行為之
    第三人，以意思表示為之，民法第167條明文規定。查，證
    人何來富到庭結證：系爭委託書之委託人欄位及受委託人欄
    位等文字均為何來富所書寫、系爭不動產之不動產買賣契約
    書之賣方本人、代理人等欄位均為之簽名均由何來富書寫，
    用印則給代書用印等語明確（本院卷一第360頁）。至於將
    系爭不動產過戶與被告，證人何來富係證稱：伊不知道是過
    戶，伊與被告有金錢關係，被告一直催伊要把系爭不動產給
    被告，因原告剛好住院，伊說等原告好了再說，且系爭不動
    產不是伊所有，要等原告好了再問原告，但被告催說如不將
    系爭不動產所有權狀交給被告，就會有黑道的人住到何來富
    家中找何來富、原告及兒子等，伊因而害怕而趁原告不在時
    ，用偷的找出來給被告，印章是在神明桌抽屜找到，身分證
    是在神明桌上找到，伊看到原告放在那邊沒有帶走，權狀正
    本是在房間抽屜找到，印鑑證明係何來富拿印章、身分證到
    區公所自行辦理，何來富取得上開物品並未經原告同意，且
    將系爭不動產過戶給被告時、過戶給被告之後，也都沒有告
    知原告。後來原告會知道，係因何來富已經沒有錢，找劉榮
    樺要錢，劉榮樺一直逼我才講出來系爭不動產已過戶等語（
    本院卷一第360至364頁）。由上可知，系爭不動產之出售及
    移轉所有權登記等，係何來富以原告代理人名義行為，然何
    來富事先並未取得原告授權何來富為系爭契約，被告雖以印
    鑑證明之申請書及委託書所蓋用之印鑑章，係原告原留存之
    印鑑章，且何來富於辦理時攜帶原告之身分證正本，何來富
    係已取得原告之授權云云，然則，何來富對於其取得印鑑章
    及身分證過程業已結證如前，可證何來富並未取得原告之授
    權而為系爭契約，且原告亦未授權何來富申請印鑑證明，被
    告上開所辯，自不足採。被告迄未舉證何來富於簽訂系爭契
    約時，原告業已授權何來富得為系爭契約之證據資料，被告
    所辯，自不可採。
　⒉被告另以原告知悉何來富借款事宜且原告曾將系爭不動產提
    供擔保以協助何來富借款云云。查，原告以系爭不動產擔保
    何來富向新光商業銀行借款一節，有新光銀行函文及檢附貸
    款資料等附卷可參（本院卷一第328至346頁），然證人何來
    富亦證稱：與新光銀行借款均得原告同意而擔保，且由原告
    簽名等語（本院卷一第361至362頁）。是原告提供系爭不動
    產與新光銀行擔保何來富之借款債務事實，核與本件被告所
    辯何來富與被告間約定以系爭不動產抵償借款債務之情形不
    同，自不得據此認原告已事先同意且授權何來富辦理系爭契
    約以清償與被告間之借款債務。
　⒊被告另辯稱：系爭不動產過戶與被告後，原告子女委請永慶
    房屋林裕傑幫忙轉售系爭不動產，並與被告見面之具體經過
    ，原告並非對於系爭不動產之過戶均不知情云云。證人林裕
    傑到庭證稱：伊與原告子女、被告曾碰面，然當時係討論中
    和區房地之銷售，過程中，原告子女曾向伊詢問系爭不動產
    之行情，但並無委託銷售等語（見本院卷一第409至410頁）
    ，可見系爭不動產並無如被告上開所辯之情，自亦無從認定
    原告知悉及同意何來富出售及移轉系爭不動產之事實。
　⒋綜上可知，原告並未授權何來富締結系爭契約，且原告亦無
    授權何來富以原告之系爭印鑑請領印鑑證明。　　
㈡、如原告並無授權何來富締結系爭契約，則何來富以原告之名
    義將系爭房地移轉登記與被告，是否構成表見代理？
　⒈按「由自己之行為表示以代理權授與他人，或知他人表示為
    其代理人而不為反對之表示者，對於第三人應負授權人之責
    任。但第三人明知其無代理權或可得而知者，不在此限」，
    民事訴訟法第169條定有明文。次按由自己之行為表示以代
    理權授與他人者，對於第三人應負授權人之責任，必須本人
    有表見之事實，足使第三人信該他人有代理權之情形存在，
    始構成表見代理（最高法院60年台上字第2130號判例意旨參
    照）。另按我國人民將自己印章交付他人，委託該他人辦理
    特定事項者，比比皆是，倘持有印章之該他人，除受託辦理
    之特定事項外，其他以本人名義所為之任何法律行為，均須
    由本人負表見代理之授權人責任，未免過苛（最高法院70年
    台上字第657號判例意旨參照）。所謂由自己之行為表示以
    代理授與他人，必須本人有具體可徵之積極行為，足以表見
    其將代理權授與他人之事實，方足當之。倘無此事實，即不
    應令其對第三人負授權人之責任。按民法第169條後段所謂
    知他人表示為其代理人而不為反對之表示者，係指知他人表
    示為其代理人而與相對人為法律行為時，原即應為反對之表
    示，使其代理行為無從成立，以保護善意之第三人，竟因其
    不為反對之意思表示，致第三人誤認代理人確有代理權而與
    之成立法律行為，自應負授權人之責任者而言。如於法律行
    為成立後，知其情事而未為反對之表示，對業已成立之法律
    行為已不生影響，自難令負授權人之責任（最高法院100年
    度台上字第596號判決意旨參照）。是他人持有本人印章等
    物，本人未必均構成表見代理責任。仍應於本人有一定積極
    行為，足以表見其將代理權授與他人；或者本人知悉他人表
    示為其代理人而與相對人為法律行為時，本人並未立即為反
    對之表示，本人始應負擔表見代理責任。
　⒉對此，被告辯稱：印鑑證明之申請書及委託書所蓋用之印鑑
    章，係原告原留存之印鑑章，且何來富於辦理時攜帶原告之
    身分證正本，且印鑑申請書之申請目的與委託書之申請目的
    均記載「不動產登記」，與嗣後辦理系爭不動產過戶相符。
    且委託書勾選「本人因行動不便」，與原告主張其個人狀況
    相符；且原告已年約65歲，有足夠社會歷練，並主張其獨自
    經營光復市場而有豐富商業交易經驗，原告另至少曾購入系
    爭不動產、中和區房地、永吉路房地而有多次不動產交易行
    為，應知悉印鑑證明、印章、身分證、不動產所有權狀等均
    屬個人極為重要之證明文件，若非委託他人辦理不動產過戶
    ，絕無可能全數交由他人保管，故難認原告並未授權何來富
    為前開行為云云。關此，原告否認書寫委託書。證人何來富
    亦證稱：該委託書係由伊所書寫一節，已如前述。又，原告
    之身分證、印鑑章及權狀等文件，係何來富趁原告不在家中
    時所取走，並因而自行辦理印鑑證明，依此可知，何來富據
    以辦理系爭不動產過戶之相關文件資料，均無任何可認係屬
    原告之具體可徵積極行為所致，且如前所述，何來富係擅自
    取走系爭不動產之所有權狀、原告之身分證及印鑑等資料，
    被告既未舉證證明原告有何自行交付上開文件資料與何來富
    等行為，自無從僅因何來富自己在委託書及申請書上記載為
    辦理不動產一節，逕認係原告同意何來富從事不動產登記之
    情，故何來富雖持有上開資料，然此仍不足遽然認定為原告
    之代理人之表見代理要件。
　⒊綜上，被告主張原告就何來富所為之系爭契約，應負表見代
    理責任一節，亦無可取。
　⒋按無代理權人以代理人之名義所為之法律行為，非經本人承
    認，對於本人不生效力，民法第170條定有明文。查，原告
    既已拒絕承認何來富所為系爭契約，已如前述，依前揭規定
    ，對於原告即不生效力。
㈢、按「所有人對於無權占有或侵奪其所有物者，得請求返還之
    。對於妨害其所有權者，得請求除去之。有妨害其所有權之
    虞者，得請求防止之」，民法第767條第1項定有明文。何來
    富既非原告之代理人或表見代理人，且原告已拒絕承認何來
    富所為之系爭契約法律行為，足見兩造間並無就系爭不動產
    為買賣契約及移轉所有權登記之意思表示合致，故原告主張
    兩造間就系爭不動產之系爭契約均屬無效，應屬可信。是以
    原告請求被告塗銷系爭不動產之所有權移轉登記並回復登記
    為原告所有，合於法律規定，應予准許。　　
七、從而，原告依民法第767條第1項前段規定，訴請被告應將如
    附表所示之不動產，經台北市松山地政事務所以107年文山
    字第121860號收件，於民國107年7月27日以買賣為原因所為
    之所有權移轉登記予以塗銷，回復登記為原告所有。洵屬正
    當，應予准許。又本件依民法第767條第1項前段規定，已准
    許原告之請求，則原告其餘請求權之主張，自毋庸再予審酌
    ，附此敘明。
八、本件事證已臻明確，兩造其餘主張、陳述及證據，經審酌  
    與本院前揭判斷不生影響，毋庸再予審酌，併此敘明。
九、訴訟費用負擔之依據：民事訴訟法第78條。 　
中　　華　　民　　國　　109 　年　　5 　　月　　22　　日
                  民事第六庭    法　官　陳智暉
以上正本係照原本作成。
如對本判決上訴，須於判決送達後20日內向本院提出上訴狀。如
委任律師提起上訴者，應一併繳納上訴審裁判費。
中　　華　　民　　國　　109 　年　　5 　　月　　22　　日
                  　　　　　    書記官　陳嬿舒
　　　　　　　　　
附表：（本院卷一第14至15頁）